【裁判字號】    90,台上,1625
【裁判日期】    900913
【裁判案由】    債務人異議之訴
【裁判全文】
最高法院民事判決                                九十年度台上字第一六二五號
    上  訴  人  財團法人中華民國私立學校教職員工退休撫卹基金管理委員會
    法定代理人  陳璽安
    訴訟代理人  何邦超律師
    被 上訴 人  甲○○
右當事人間債務人異議之訴事件，上訴人對於中華民國八十九年一月十一日台灣高等
法院第二審判決（八十八年度上字第一三七○號），提起上訴，本院判決如左：
    主  文
上訴駁回。
第三審訴訟費用由上訴人負擔。
    理  由
本件上訴人主張：被上訴人以台灣台北地方法院（下稱台北地院）八十五年度簡上字
第二九號民事確定判決，命伊給付被上訴人自民國八十五年五月一日起至八十七年十
月一日止之薪資新台幣（下同）一百六十四萬一千七百五十元之債權為執行名義，聲
請該院就伊對於台灣銀行總行營業部之存款債權在上開薪資債權一百六十四萬一千七
百五十元及執行費一萬一千七百七十二元範圍予以強制執行，並經核發扣押命令在案
。惟前揭執行名義成立後，伊於八十八年二月十一日已依據人事規章第十三條第一項
第四款第二目、第四目規定，以被上訴人挑撥離間、破壞紀律，情節重大，年度考績
應列丁等為由，發函通知被上訴人，自八十五年五月一日起予以免職，從而應已有消
滅被上訴人上開薪資請求權之事由發生，伊自得依強制執行法第十四條第一項規定，
於強制執行程序終結前，提起異議之訴，求為撤銷上開強制執行程序之判決。
被上訴人則以：伊於八十五年五月一日遭上訴人非法免職，當年工作未滿一年，無考
績可言。上訴人嗣後通知免職不能消滅伊對上訴人之債權。且系爭免職處分，自八十
五年五月一日開始，在前訴訟言詞辯論終結前，不符合強制執行法第十四條第一項規
定等語，資為抗辯。
原審斟酌全辯論意旨及調查證據之結果，以：上訴人前係以被上訴人違反其人事規章
第十五條第三款第一目、第二目及同條第四款第一目之規定等事由，將被上訴人記大
過四次予以免職，經台北地院八十五年度勞簡上字第二九號確定判決認上訴人所指被
上訴人之違紀行為，僅其中「挑撥離間」合於人事規章第十五條第三款第二目之規定
，應記大過一次，其餘懲處均非有據，而判決確認兩造間之僱傭關係存在，並命上訴
人給付被上訴人自八十五年五月一日起至八十七年十月一日止之薪資一百六十四萬一
千七百五十元，有上開民事判決可稽。上訴人在上開訴訟期間未曾主張被上訴人之挑
撥離間行為，合於上訴人人事規章第十三條第一項第四款第二目、第四目規定之免職
事由。且上訴人於八十八年二月十一日所發予被上訴人之免職通知函，雖係在上開執
行名義成立後，惟所指之免職事由，均係於上開執行名義成立前早已發生，又被上訴
人自八十五年四月遭上訴人記大過四次予以免職時起，迄依上開確定判決返回上訴人
處服勞務時為止，上訴人應無對被上訴人施以考績之可能。再上訴人於八十七年二月
間以被上訴人八十五年間之表現不佳，施以丁等考績，並通知被上訴人自八十五年五
月一日起予以免職，企圖消滅前開確定判決之效力，其行為不僅有失誠信，且應認違
反公共秩序而無效。上訴人據以提起本件債務人異議之訴，自有未合。爰維持第一審
所為上訴人敗訴之判決，駁回其上訴。按為訴訟標的之法律關係，於確定之終局判決
中已經裁判者，就該法律關係即有既判力，當事人雖僅於新訴訟用作攻擊防禦方法，
法院亦不得為反於確定判決意旨之裁判。又所謂既判力不僅關於其言詞辯論終結前所
提出之攻擊防禦方法有之，即其當時得提出而未提出之攻擊防禦方法亦屬之，故於前
案得提出而未提出者，仍應受前案既判力之拘束。（本院三十年上字第八號及五十一
年台上字第六六五號判例參照）。上訴人所主張，被上訴人有挑撥離間行為，破壞紀
律，情節重大，得據為免職之事由云云，核係前開確定判決事實審言詞辯論終結前已
發生之事實，縱未於前開執行名義之確定判決言詞辯論終結前提出，仍應受前案既判
力之拘束，而不得於判決確定後主張之。或謂被上訴人將上訴人年終考績列為丁等，
並通知上訴人免職，均係發生在前開確定判決事實審言詞辯論之後，不應受該判決既
判力之拘束云云。然所謂免職或解僱，與終止同。乃使契約關係向將來消滅，而無溯
及的效力，故兩造間之僱傭關係，惟於被上訴人收到通知後始生消滅之效力，即不足
以消滅或妨礙前開執行名義所載被上訴人對上訴人給付系爭薪資之請求權，上訴人依
強制執行法第十四條提起本件債務人異議之訴，自非有據。原審為上訴人敗訴之判決
，所持理由雖不盡相同，但結果似無二致，仍應維持。上訴論旨，指摘原判決不當，
聲明廢棄，難認有理由。
據上論結，本件上訴為無理由。依民事訴訟法第四百八十一條、第四百四十九條第二
項、第七十八條，判決如主文。
中      華      民      國     九十     年      九      月     十三     日
                              最高法院民事第四庭
                                  審判長法官  蕭  亨  國
                                        法官  許  朝  雄
                                        法官  謝  正  勝
                                        法官  陳  淑  敏
                                        法官  劉  福  來
      右正本證明與原本無異
                                              書  記  官
中      華      民      國     九十     年      十      月      三      日


司法院資訊處製作；財團法人民間司法改革基金會備份。
